【裁判字號】    98,訴,671
【裁判日期】    981014
【裁判案由】    侵權行為損害賠償
【裁判全文】
臺灣臺南地方法院民事判決               98年度訴字第671號
原      告  乙○○
被      告  甲○○
            戊○○
            丁  ○
            丙○○
上列被告甲○○偽造文書等案件（本院98年度訴字第193號），
原告提起刑事附帶民事訴訟請求侵權行為損害賠償事件（98年度
附民字第47號），經本院刑事庭移送民事庭審理，本院於民國98
年9月30日言詞辯論終結，判決如下：
    主  文
被告應連帶給付原告新臺幣捌拾參萬陸仟元，及被告甲○○自民
國九十八年四月十五日起、被告戊○○自民國九十八年三月二十
八日起、被告丁○自民國九十八年六月二十九日起、被告丙○○
自民國九十八年六月十七日起，均至清償日止，按年息百分之五
計算之利息。
訴訟費用新臺幣伍仟貳佰貳拾元由被告連帶負擔。
本判決於原告以新台幣捌拾參萬陸仟元為被告供擔保後，得假執
行；但被告如以新台幣貳拾捌萬元為原告供擔保，得免為假執行
。
    事實及理由
壹、程序方面：
一、按訴狀送達後，原告不得將原訴變更或追加他訴，但請求之
    基礎事實同一或不甚礙被告之防禦及訴訟之終結者，不在此
    限，民事訴訟法第255條第1項第1、7款定有明文。又所謂請
    求之基礎事實同一，係指變更或追加之訴與原訴之主要爭點
    有其共同性，各請求利益之主張在社會生活上可認為同一或
    關連，而就原請求之訴訟及證據資料，於審理繼續進行在相
    當程度範圍內具有同一性或一體性，得期待於後請求之審理
    予以利用，俾先後兩請求在同一程序得加以解決，避免重複
    審理，進而為統一解決紛爭者，即屬之（最高法院95年度台
    上字第1573號判決意旨參照）。本件原告於提起刑事附帶民
    事訴訟時，依據侵權行為法律關係，請求被告甲○○及戊○○連帶給付新臺幣（下同）836,000元，及自刑事附帶民事
    起訴狀繕本送達翌日起至清償日止，按年息百分之5計算之
    利息；嗣於本院刑事庭裁定移送民事庭審理後，原告於民國
    98年6月12日具狀追加丁○、丙○○為共同被告，並請求被
    告丁○、丙○○、甲○○、戊○○就負連帶賠償之責，經核
    原告係基於同一侵權行為之基礎事實，追加原非當事人為被
    告，且該追加不甚礙被告甲○○、戊○○之防禦及訴訟之終
    結，依上開規定，應予准許，合先敘明。
二、被告戊○○經合法通知，未於言詞辯論期日到場，核無民事
    訴訟法第386 條所列各款情形，爰依原告之聲請，由其一造
    辯論而為判決。
貳、實體方面：
一、原告起訴主張：
  (一)被告甲○○、戊○○、丁○、丙○○及其他不詳人士共組詐
    騙集團，該詐騙集團成員於97年5年29日上午10時35分許撥
    打電話給原告，謊稱原告之夫江永雄之身分證遭詐騙集團使
    用作為人頭，要原告提領現金供其監管，並表示會派員前往
    領取，被告甲○○、戊○○依該詐騙集團之指示，於當日先
    至超商接收集團成員傳真之偽造「臺南地檢署監管科收據」
    1張，並持上開偽造之公務機關人員證件及臺南地檢署監管
    科收據，前往嘉義縣大林鎮大埔美166之5號，由被告甲○○
    負責駕車及把風，被告戊○○下車將偽造之地檢署收據交付
    予原告，致令原告信以為真，而交付現金新臺幣（下同）
    836,000元。被告甲○○、戊○○取得詐騙所得款項後，各
    取得百分之2比例之報酬，其餘所剩餘款則依該詐騙集團成
    員被告丙○○之指示交予被告丁○。按「因故意或過失，不
    法侵害他人之權利者，負損害賠償責任。」、「數人共同不
    法侵害他人之權利者，連帶負損害賠償責任。」民法第184
    條第1項、第185條第1項定有明文。被告甲○○、戊○○、
    丁○及丙○○共組詐騙集團，共同向原告騙取836,000元，
    致原告受有損害，被告甲○○、戊○○、丁○、丙○○應負
    共同侵權行為連帶賠償責任。
  (二)並聲明：被告應連帶給付原告836,000元，並自起訴狀繕本
    送達翌日起至清償日止，按年息百分之5計算之利息；原告
    願供擔保，請准宣告假執行。
二、被告抗辯如下：
  (一)被告戊○○未於言詞辯論期日到場，亦未提出準備書狀作何
    聲明或陳述。
  (二)被告甲○○部分：
    被告甲○○因資金不足，曾向被告丁○借錢，惟因無力還款
    ，遂聽從被告丁○之指示行騙，以行騙所得償還所欠被告丁○之債務；被告丁○負責指派行騙工作，被告甲○○、戊○○則負責出面與被害人接洽後，再打電話給被告丙○○報告
    現場行騙狀況及是否詐騙得手。被告甲○○於97年5月29日
    與被告戊○○係依被告丁○指示，由被告甲○○駕車載被告
    戊○○，由被告戊○○持被告丁○先前指示被告甲○○至超
    商傳真接收之偽造地檢署收據交付原告，向原告詐騙836,00
    0元得手後，扣除各分得百分之2報酬，被告甲○○再與被告
    戊○○開車至臺南高鐵站，一同搭乘高鐵至桃園高鐵站，再
    駕駛被告戊○○放置在桃園高鐵站之汽車到中壢，與被告丁○相約在某學校門口，將行騙所得餘款交給被告丁○。被告
    甲○○對原告有行騙之事實，惟因另涉犯刑事案件經法院判
    處罪刑確定，現在監執行中，無力清償原告。並聲明：駁回
    原告之訴及其假執行之聲請；如受不利之判決，願提供擔保
    請准宣告免為假執行。
  (三)被告丁○部分：
    被告丁○不認識原告，亦被告甲○○不甚熟識，僅因被告甲○○係被告丁○經營當舖之客戶，被告丁○受被告甲○○之
    委託，曾向被告戊○○收取履歷表，故僅見過被告戊○○一
    面，又因被告甲○○向被告丁○買車，積欠車款未給付，遭
    被告丁○催討，二人彼此因而產生過節，然被告丁○未曾借
    錢予被告甲○○，詎被告甲○○竟挾怨報復，誣指受被告丁○指示行騙，實則被告丁○並未指示被告甲○○向原告行騙
    ，被告甲○○亦未將向詐騙原告所得之款項交予被告丁○。
    並聲明：駁回原告之訴及其假執行之聲請；如受不利之判決
    ，願提供擔保請准宣告免為假執行。
  (四)被告丙○○部分：
    被告丙○○不認識原告與被告戊○○，被告丙○○係受雇於
    被告丁○，擔任裝潢助理，負責接聽裝潢客戶之電話，被告
    丙○○於應徵面試時，曾見過被告丁○與被告甲○○在一起
    ，但被告丙○○從未協助偽造任何證件，且未負責接聽被告
    甲○○回報有無詐騙得手之電話，亦未指示被告甲○○將詐
    得款項以現金或匯款方式交回，不知被告甲○○為何誣賴被
    告丙○○參與行騙。並聲明：駁回原告之訴及其假執行之聲
    請；如受不利之判決，願提供擔保請准宣告免為假執行。
三、本院得心證之理由：
    原告主張其受被告丁○、丙○○、甲○○、戊○○及其他人
    共組詐騙集團之詐騙，該詐騙集團成員以原告之夫江永雄之
    身分證遭詐騙集團使用作為人頭為由，要求原告提領現金供
    其監管，並由被告甲○○、戊○○出面向其騙取836,000元
    得手，被告丁○、丙○○、甲○○、戊○○應負共同侵權行
    為連帶損害賠償責任等情，固為被告甲○○所不爭執，惟為
    被告丁○、丙○○所否認，並以上開情詞為辯，是本院應審
    究者為：被告丁○、丙○○、、甲○○、戊○○是否應負共
    同侵權行為之連帶損害賠償責任？茲於下列說明本院之判斷
    意見。
  (一)被告丁○、丙○○、甲○○、戊○○及其他成員數人，共組
    以從事假冒檢察官行詐欺犯罪活動之詐騙集團性組織，被告
    丁○係集團首腦負責指揮集團成員，被告丙○○係集團負責
    訓練、聯絡車手、取領被害人交付之款項、取得款項後之匯
    款帳號等工作，被告甲○○、戊○○則依被告丁○指示出面
    對被害人行騙。嗣由詐騙集團某成員假冒健保局人員，於97
    年5月29日上午10時30分許撥打電話予原告，向原告謊稱其
    夫身分證遭詐騙集團作為人頭使用，要求提領款項以供監管
    ，嗣由被告戊○○與甲○○依詐騙集團首腦即被告丁○之電
    話指示，由被告甲○○駕車搭載被告戊○○，前往原告位於
    嘉義縣大林鄉大埔美166之5號住處，由被告戊○○假冒檢察
    官名義，交付由被告丁○先前指示被告甲○○前往某超商收
    受之97年5月29日臺南地檢署97年度金字第00215852號監管
    科收據傳真1張予原告，使原告誤信為真，交付836,000元予
    被告戊○○等情，被告甲○○、戊○○涉犯偽造文書等案件
    ，被告甲○○業經本院判處罪刑確定，現在監執行中，被告
    戊○○亦經本院判處罪刑在案，此經本院依職權調閱本院98
    年度訴字第193號被告甲○○偽造文書等案件刑事卷宗、97
    年度訴字第1594號、98年度訴字第581號被告戊○○偽造文
    書等案件刑事卷宗核閱無誤。
  (二)被告丁○、丙○○雖抗辯其並非詐騙集團首腦或成員，且未
    指示被告甲○○、戊○○對原告行騙一節，惟查，被告甲○○、戊○○就其所犯上開偽造文書、詐欺等犯行，在偵訊及
    本院刑事庭審理中均坦承不諱，且據被告甲○○在警詢中陳
    明：「我是在96年12月份因缺錢，在桃園地區向該集團所經
    營地下錢莊綽號BOSS男子借貸10萬元，經2個月後我因無力
    償還，綽號BOSS之男子就向我提起沒錢還，就巴結一點，就
    來幫我們做事當車手收錢」、「另一名同夥綽號石頭」、「
    97年5月29日下午時段，我與戊○○在嘉義縣大林鎮大美里
    大埔美166-5號，以相同手法向被害人乙○○詐騙836,000元
    得手。」、「是綽號BOSS先聯絡我到台南高鐵站，會有一名
    子女（特徵、穿著）在該處等我，要我與該女子合作…我都
    稱呼他為小真，他稱呼我為主任」、「（經警方提供照片指
    認）丁○是我參加詐欺集團的幕後主嫌，…他的綽號就是我
    之前陳述的BOSS」、「（經警方提供照片指認）編號2（指
    被告丙○○）之男子綽號石頭，他在詐欺集團中負責分配我
    工作的人之一，我也聽從他指揮」等語（見上開被告甲○○
    所犯上開刑事案件警察局刑事偵查卷宗調查筆錄）；復於偵
    查中陳明：「今年（指97年）農曆年過後不久，大概在2、3
    月之間，我是在桃園的地下錢莊向BOSS借錢，後來沒辦法還
    錢，BOSS就提議我加入他們的詐騙集團幫他做事，用酬勞來
    抵債，直到今年7月上旬，我欠BOSS的債才抵完，之後才有
    額外的酬勞，他跟我說，你出面去拿錢孰好」、「BOSS是經
    營地下錢莊吸收下游的共犯，石頭是聽命於BOSS 」等語（
    見臺灣臺南地方法院檢察署97年度偵字第11219號被告甲○○偵查卷宗）；核與被告戊○○於警詢中陳明：「（警方提
    供指認照片）認識編號1、編號2、編號3、編號5、編號7、
    編號8、編號9、編號11的成員」、「（警方問：編號1之男
    子丁○…於詐欺集團中扮演何種角色?）他的綽號叫BOSS，
    在集團中是最大的，指揮集團成員犯案」、「編號2之男子
    丙○○，綽號叫石頭，負責訓練及連絡車手」、「編號5之
    男子甲○○，我都叫他主任，他也是車手之一」、「警方問
    ：你於97年5月16日上午10點，在台南縣安定鄉保安宮廟後
    ，向被害人蔡金進、蔡蘇素柳詐騙71萬6千元，詐騙過程為
    何？何人參與涉案？）當日由丁○以手機聯絡車手陳俊南所
    持用手機，指定我們（陳俊南與我）到台南縣安定鄉保安宮
    廟後，與被害人見面並取款，過程中原來是由丁○聯絡，然
    後丙○○及李嘉純於犯罪過程中也有參與聯絡…取款畢就離
    去，陳俊南會再與丁○、丙○○、李嘉純3人之1聯繫，告知
    取款結果」、「（警方問；你於97年5月29日上午10點35分
    ，在嘉義縣大林鎮大美里大埔美166-5號前，向被害人乙○○取款83萬6千元，詐騙過程為何?）過程與97年5月16日之
    模式一樣，但到場參與的人是我與綽號主任甲○○一同前往
    ，由甲○○開車，上游聯絡者也是由丁○、丙○○、李嘉純
    進行聯絡」（見臺灣臺南地方法院檢察署97年度偵字第1722
    5號被告戊○○偵查卷宗）；及被告戊○○在偵查中陳述：
    「83萬元是在5月底，…我只是負責下車拿錢，一開始因我
    看報紙用身分證借錢，今年（指97年）年初對方表示要我加
    入他們的公司」、「方式都是他們（指該詐騙集團）先騙好
    ，我只負責拿錢」、「我向他們（指被害人）表示，我是地
    檢署派出的專員」（見臺灣臺南地方法院檢察署97年度營偵
    字第1096號被告戊○○偵查卷宗）、「我之前是卡奴，看到
    報紙徵信社徵人的廣告，寫月入5、6萬以上，我就打電話過
    去應徵，是丁○接的電話，我是在去年（指97年）3、4月應
    徵的，是丁○出面跟我應徵的…隔天開始石頭就開車帶我到
    中南部繞…應徵之後兩、三個禮拜，丁○或是田美菁拿公務
    證件給我，上面有貼我的照片，上面有寫檢察官，…後來我
    問石頭他們是不是在做違法的事，他說有，這有點違法，我
    問他會不會被抓，他說不會，因為丁○跟警察關係很好，我
    心裡覺得很害怕，不想做了，但是證件影本在他們那裡，我
    怕他們會對我不利，而且我又已經做了第一次，從頭到尾都
    是丁○主導的，他會叫我去那裡拿錢，後來我就很少跟他碰
    面了，都是石頭在打電話給我，出面跟我接觸的也是石頭」
    、「他（指丙○○）負責開車，後來有時候也會叫我開，最
    主要是看他們怎麼領錢，是丁○介紹丙○○給我認識的」、
    「據我所知，甲○○都是一個人工作，自己開車並且向被害
    人收款，他跟石頭都很早就加入，丁○叫我叫他主任，我去
    大林向乙○○取款的那一次，就是甲○○開車」、「這件（
    指被害人乙○○被詐騙案）是由石頭跟我們聯絡的，是由甲○○開車，我去取款」（見臺灣臺南地方法院檢察署97年度
    偵字第17225號被告戊○○偵查卷宗）等語相符，復有原告
    提出受理刑事案件報案三聯單、偽造之臺南地檢署監管科收
    據附於上開刑事卷宗足參（見本院97年度訴字第1594號被告
    戊○○偽造文書案件偵查卷宗及本院卷第114頁），堪認被
    告丁○、丙○○分別為該詐騙集團首腦或重要成員，且指示
    被告甲○○、戊○○出面對原告行騙等情為真實可信，被告
    上開抗辯，自無可採。
  (三)按數人共同不法侵害他人之權利者，連帶負損害賠償責任。
    民法第185條第1項前段定有明文。又數人共同不法侵害他人
    之權利者，對於被害人所受損害，所以應負連帶賠償者，係
    因數人之行為共同構成違法行為之原因或條件，因而發生同
    一損害，具有行為關連共同性之故（最高法院84年台上字
    第658號判決意旨參照）；民事上共同侵權行為與刑事上之
    共同正犯，其構成要件並不完全相同，數人因故意不法侵害
    他人之權利，苟各行為人之行為，均為其所生損害之共同原
    因，即所謂行為關連共同，亦足成立共同侵權行為（最高法
    院81年台上字第91號判決意旨參照）。被告丁○、丙○○、
    甲○○、戊○○及其他成員數人，共組以從事假冒檢察官行
    詐欺犯罪活動之詐騙集團性組織，被告甲○○、戊○○係依
    被告丁○、丙○○指示，出面向原告詐取金錢得手，雖被告
    丁○、丙○○並未出面向原告收取詐得款項，惟依上開說明
    ，被告丁○、丙○○、甲○○、戊○○具有行為共同關連性
    ，自應負共同侵權行為連帶損害賠償責任。
四、綜上各情，原告依據民法第185條第1項前段之規定，訴請被
    告連帶給付836,000元，及自起訴狀繕本送達翌日起（即被
    告甲○○自98年4月15日、被告戊○○98年3月28日、被告丁○自98年6月29日、被告丙○○自98年6月17日），均至清償
    日止，按年息百分之5計算之利息，為有理由，應予准許。
    又原告及被告丁○、丙○○、甲○○均陳明願供擔保，請准
    宣告假執行及免為假執行，核無不合，爰分別酌定相當之數
    額准許之。至被告戊○○部分，爰依職權酌定相當之數額准
    許免為假執行。
五、另按法院為終局判決時，應依職權為訴訟費用之裁判，民事
    訴訟法第87條第1項定有明文，參酌同法第91條第1項規定法
    院未於訴訟費用之裁判確定其費用額者，第一審受訴法院於
    該裁判有執行力後，應依聲請以裁定確定之之立法意旨，法
    院於終局判決時可一併確定其費用額為原則，僅未一併確定
    費用額時，始例外於判決有執行力後，依聲請確定之。故本
    院自得於本件判決時，一併確定被告應負擔之訴訟費用額，
    爰確定本件訴訟費用5,220元（即被告甲○○之提解費）應
    由被告連帶負擔，如主文第2項所示。
六、結論：本件原告之訴，為有理由，依民事訴訟法第385條第
    1項前段、第78條、第85條第2項、第87條第1項、第390條第
    2 項、第392條第2項，判決如主文。
中    華    民    國    98    年    10    月    14    日
                  民事第二庭    法  官   張桂美
以上正本證明與原本無異。
如不服本判決，應於送達後廿日內，向本院提出上訴狀並表明上
訴理由，如於本判決宣示後送達前提起上訴者，應於判決送達後
廿日內補提上訴理由書（須附繕本）。
中    華    民    國    98    年    10    月    14    日
                                書記官   謝安青

司法院資訊處製作；財團法人民間司法改革基金會備份。
